【裁判字號】    99,再易,1
【裁判日期】    990331
【裁判案由】    再審之訴
【裁判全文】
福建連江地方法院民事判決               99年度再易字第1號
再審原告    乙○○
            甲○○
再審被告    國防部陸軍司令部
法定代理人  丙○○
上列當事人間請求確認土地所有權登記請求權存在事件，再審原
告對於本院民國98年12月17日98年度再易字第1 號再審判決及民
國98年9 月7 日98年度簡上字第1 號確定判決提起再審之訴，本
院判決如下：
    主  文
再審之訴駁回。
再審訴訟費用新臺幣壹仟伍佰元由再審原告負擔。
    理  由
一、再審原告主張：
  (一)原再審判決認定再審原告等不能證明其於民國35年至45年間
    占有北竿鄉○○段79地號土地（下稱系爭土地）之初並無過
    失，惟再審原告等以所有之意思，善意占有系爭土地之初，
    確無過失可言，謹陳明事實上及法律上之理由於後：
  1.欲正確判斷再審原告等占有系爭土地之初究竟有無過失，必
    須先從客觀上明瞭下列情況：(1)馬祖地區早期並未實施土地
    登記，亦無民法物權編施行法第3 條所稱之法律登記機關，
    故馬祖地區4 鄉5 島之土地，早期全屬未登記之土地。(2)馬
    祖地區早期因未設立登記機關，故包含再審原告等先父王合
    海（民前21年生）在內之馬祖地區居民之祖先，均係從福建
    渡海遷居馬祖，開墾而占有無人登記之土地。(3)依民法第76
    9 條、第770 條及土地法第54條之規定，以時效取得土地所
    有權之要件，必須在10年或20年間，以所有之意思，和平、
    繼續占有他人未登記之土地。(4)馬祖地區早期雖未設立登記
    機關，但當地居民均互相承認彼此占有土地之所有權，從無
    爭執。(5)依民法第947 條第1 項之規定：「占有之繼承人或
    受讓人，得就自己之占有，或將自己之占有，與其前占有人
    之占有合併，而為主張。」可知，再審原告自得合併其先父
    王合海先前占有系爭土地之時效而為主張。(6)依土地法第54
    條之規定：「和平繼續占有之土地，依民法第769 條或第77
    0 條之規定，得請求登記為所有人者，於登記期間內，經土
    地四鄰證明，聲請為土地所有權之登記。」亦可得知，以時
    效取得為由，申請為土地所有權之登記，僅須土地四鄰證明
    即已滿足。(7)民國38年國軍部隊進駐馬祖北竿鄉後，即逐步
    無償占有系爭土地，堆置軍需物資，以供防衛之需，嗣於民
    國45年間，兩岸局勢更為緊張，國軍部隊大批增援，系爭土
    地始因軍事原因而完全喪失占有，迄今已逾50年。再審原告
    等合併其先父王合海先前占有系爭土地之時間，至民國45年
    止，雖然至少已經超過50年，但土地四鄰證明人必須於占有
    人占有土地之初即具備認事能力方足當之。(8)查再審原告等
    於前程序提出之2 位土地四鄰證明人，其中張蓮蓮係民國9
    年出生，陳先妹係民國25年生，再審原告倘主張以長時效占
    有系爭土地（即民國25年至45年），則民國25年時，張蓮蓮
    年方16歲，而陳先妹剛出生，均難為適格之土地四鄰證明人
    。故改以短時效占有系爭土地（即民國35年至45年），實有
    顧慮土地四鄰證明人年齡不足之不得已苦衷，惟亦有政府未
    於民國45年在馬祖實施戰地政務之初，即辦理土地總登記而
    顯有不能歸責於再審原告等之原因存在。
  2.依民法第944 條第1 項之規定：「占有人，推定其為以所有
    之意思，善意、和平及公然占有者。」可知，以所有之意思
    ，善意占有者，已受到法律推定之保護，依民事訴訟法第28
    1 條之規定：「法律已推定之事實，無反證者，無庸舉證。
    」再審被告於前程序倘未提出足可憑信之反證，再審原告等
    即無庸就其是否以所有之意思，善意占有系爭土地之事實，
    負舉證責任。是「以善意而占有」，既已受到法律推定之保
    護，而所謂「善意」，又指占有人自信（包含誤信）有權利
    占有而言，已徵再審原告等占有系爭土地之初「並無過失」
    。
  (二)乃原確定判決疏未從客觀上全盤審酌上開再審原告等於前程
    序即已一再主張之事實，竟於毫無任何證據情形，先設定再
    審原告等占有系爭土地之初係無權占有，復以此先入為主之
    錯誤認知，以「雖為善良管理人之注意，仍不知自己係無權
    占有，如予相當注意即可知或懷疑其為無權利，而欠缺此種
    注意者，即為有過失。」，而未於判決書詳載何以為無權占
    有？即遽認再審原告等占有系爭土地之初，為有過失。是其
    認事用法既顯已違背經驗法則、論理法則及證據法則，自屬
    嚴重影響於判決，且不備理由之重大違法。而原再審判決疏
    未依法糾正原確定判決明顯之違誤，自與原確定判決犯有相
    同之違法，而屬民事訴訟法第496 條第1 項第1 款情形，構
    成本件再審之重要事由。
  (三)原確定判決記載：「顯見馬祖地區顯然亦有趁他人不在，而
    占有使用他人原占有土地之情事，上訴人執前空泛之詞主張
    伊占有系爭土地之初無過失，亦無足取，是渠等主張短時效
    取得尚屬無據。」等語，惟民法第769 條、第770 條原即允
    許「趁他人不在，而占有使用他人原占有之土地。」，原確
    定判決此部分認定顯已牴觸上開民法規定。原再審判決竟認
    原確定判決上開認定，無非以證人張蓮蓮於另訴之證言彈劾
    再審原告於原審主張「馬祖地區居民均相互承認彼此占有而
    耕作之土地屬自己所有，從無爭執」之憑信性，非認「趁他
    人不在，而占有使用他人原占有之土地」不得依民法第769
    條、第770 條規定主張取得時效，而認原確定判決此部分無
    適用法規顯有錯誤之情形。然：1.馬祖地區早期因未設立登
    記機關，致使當地居民無法行使登記權利，故地區先民早期
    從福建沿海遷居馬祖地區時，均係以所有之意思，公然占有
    未登記之土地搭蓋房屋，並於住家附近無人登記之土地，開
    墾後種植作物維生。又因地區4 鄉5 島均屬未登記之土地，
    且無登記機關可供行使登記權利，故當地居民均互相承認彼
    此占有而耕作之土地屬自己所有，從無爭執。2.再審原告等
    於前程序已提出證人張蓮蓮出具之土地四鄰證明書，證人張
    蓮蓮並到庭證稱：伊（民國28年）19歲嫁到午沙時，曾見再
    審原告與先父王合海在系爭土地種植作物等語。嗣再審原告
    等於民國69年間因生計而遷往台灣時，系爭土地早於民國45
    年間即已完全被軍方無償強占，堆置軍需物資，並於民國50
    餘年間在系爭土地起造建物，證人張蓮蓮自不可能於再審原
    告等於民國69年間遷居台灣期間，在系爭土地種菜。是原確
    定判決雖以證人張蓮蓮於鈞院另案95年度訴字第2 號事件中
    證述：「民國69年以後，原告撤到台灣就由我種菜，已經種
    了20幾年」云云，據以認定「顯見馬祖地區顯然亦有趁他人
    不在，而占有使用他人原占有土地之情事」，顯與事實不合
    。原確定判決疏未依卷證全盤審酌，又未依闡明權給予再審
    原告等充分辯明機會，遽以證人張蓮蓮於他訴訟之供述，做
    出上開錯誤之認定，自屬嚴重影響於判決之重大錯誤。
  (四)並聲明：1.鈞院98年度再易字第1 號再審判決及98年度簡上
    字第1 號原確定判決均廢棄。2.確認再審原告等對連江縣北
    竿鄉○○段79地號土地之所有權登記請求權存在。
二、本件未經言詞辯論，無再審被告之聲明或陳述可資記載。
三、按再審之訴，法院認無再審理由，判決駁回後，不得以同一
    事由，對於原確定判決或駁回再審之訴之確定判決，更行提
    起再審之訴；又再審之訴顯無再審理由者，得不經言詞辯論
    ，以判決駁回之，民事訴訟法第498條之1 、第502 條第2項
    分別定有明文。次按當事人已依上訴主張其事由或知其事由
    而不為主張者，即不得再以再審之訴對於確定終局判決聲明
    不服，民事訴訟法第496 條第1 項但書亦有明文。另民事訴
    訟法第496 條第1 項第1 款所謂適用法規顯有錯誤者，係指
    確定裁判所適用之法規顯然不合於法律規定，或與司法院現
    尚有效及大法官會議之解釋，或最高法院尚有效之判例顯然
    違反者，或消極的不適用法規，顯然影響判決者而言，不包
    括認定事實錯誤、漏未審酌證據、取捨證據失當及裁判不備
    理由之情形在內，此有司法院大法官會議釋字第177 號解釋
    、最高法院60年台再字第170 號判例、63年台上字第880 號
    判例、69年台再字第131 號判決、80年台上字第1326號判決
    、92年台上字第320 號判決、95年台上字第2268號判決意旨
    可資參照。
四、經查：
  (一)再審原告等提起本件再審之訴，其所執之理由(一)無非係爭執
    原再審判決及原確定判決認定再審原告等占有系爭土地非無
    過失等情，業經再審原告於原審程序中主張（見本院98年度
    簡上字第1 號卷，民事上訴理由狀第7 至12頁、民事爭點整
    理狀第52至56頁、民事聲請調查證據之理由狀第75至76頁、
    民事聲請調查證據狀第77至80頁、民事準備書(二)狀第87至89
    頁、民事陳報狀第140 至142 頁、民事陳報(二)狀第152 至15
    5 頁、民事辯論意旨狀第204 至206 頁、民事辯論意旨(二)狀
    第220 至221 頁；本院98年度再易字第1 號卷，），本院98
    年度簡上字第1 號確定判決已詳為審認，駁回再審原告之主
    張（見本院98年度簡上字第1 號判決書第8 至9 頁），並認
    為再審原告就其「占有無過失」之要件，未為舉證證明等語
    （見本院98年度簡上字第1 號判決書第10至11頁）；且經本
    院98年度再易字第1 號判決以此理由駁回再審原告等再審之
    訴（見本院98年度再易字第1 號判決書第5 頁），是依前揭
    民事訴訟法第498 條之1 規定，再審原告等不得以同一事由
    ，對於原確定判決或駁回再審之訴之確定判決，更行提起再
    審之訴甚明。
  (二)再審原告等所執之理由(二)、(三)認原確定判決未於判決書詳載
    何以為無權占有？即遽認再審原告等占有系爭土地之初，為
    有過失；且遽以證人張蓮蓮於另案訴訟之證述，做出錯誤之
    認定，主張其認事用法顯已違背經驗法則、論理法則及證據
    法則，自屬嚴重影響於判決，且不備理由之重大違法；而原
    再審判決疏未依法糾正原確定判決明顯之違誤，自與原確定
    判決犯有相同之違法，而屬民事訴訟法第496 條第1 項第1
    款情形，構成本件再審之重要事由云云。惟依前揭說明，民
    事訴訟法第496 條第1 項第1 款所謂適用法規顯有錯誤者，
    係指確定裁判所適用之法規顯然不合於法律規定，或與司法
    院現尚有效及大法官會議之解釋，或最高法院尚有效之判例
    顯然違反者，或消極的不適用法規，顯然影響判決者而言，
    不包括認定事實錯誤、漏未審酌證據、取捨證據失當及裁判
    不備理由之情形在內。本件再審原告等所執上開理由無非爭
    執原確定判決及原再審判決事實認定、取捨證據失當及裁判
    不備理由之情形，既與前揭說明之要件不符，自難認有再審
    理由。
五、綜上所述，再審原告主張原確定判決有民事訴訟法第496條
    第1項第1款規定之再審事由，提起本件再審之訴，求予廢棄
    ，顯無理由，爰依民事訴訟法第502條第2項之規定，不經言
    詞辯論，逕予判決駁回。
六、據上論結，本件再審之訴顯無理由，依民事訴訟法第502條
    第2項、第78條、第85條第1項前段，判決如主文。
中    華    民    國    99    年    3     月    31    日
              民事庭  審判長法  官  裕斗
                            法  官  蔡如琪
                            法  官  林虹翔
以上正本係照原本作成。
本判決不得上訴。
中    華    民    國    99    年    3     月    31    日
                            書記官  林長貴

司法院資訊處製作；財團法人民間司法改革基金會備份。
